台灣苗栗地方法院刑事判決　　　　　　　　　　　　　　九十年度訴字第三三一號
　　公　訴　人　臺灣苗栗地方法院檢察署檢察官
　　被　　　告　甲○○
　　　　　　　　丙○○
　　共　　　同
　　選任辯護人　江錫麒
右列被告因違反水利法案件，經檢察官提起公訴（八十八年度偵字第四一四五號），
本院判決如左：
    主  文
甲○○、丙○○均無罪。
    理  由
一、公訴意旨略以：被告甲○○係苗栗縣卓蘭鎮公所清潔隊隊長，係依法令從事於公
    務之人員。明知苗栗縣卓蘭鎮大安溪卓蘭護岸下游二公里處之行水區域如附圖所
    示Ａ、Ｂ，面積共一０九五平方公尺處，非苗栗縣卓蘭鎮公所清潔隊之管轄區域
    ，無私自恢復水道原狀之職權，竟假借職務上受理民眾檢舉在同右鎮蘭勢大橋下
    游一千五百公尺處遭不明人士挖一凹洞之機會，於民國八十八年七月十七日晚上
    九時許，與被告丙○○基於犯意之聯絡，使其駕駛挖土機，在苗栗縣卓蘭鎮大安
    溪卓蘭護岸下游二公里處之行水區內，傾倒廢棄物並堆置砂石，致生妨礙排洪、
    改變水流、影響河防安全等公共危險。嗣於同日晚上十時許，為苗栗縣警察局大
    湖分局卓蘭分駐所警員會同經濟部水利處第三河川局駐衛警等在現場當場查獲，
    因認被告二人所為，均係違反水利法第七十八條第一項第一款行水區內傾倒廢棄
    物、第三款行水區內堆置砂石規定，應依同法第九十二條之一第一項後段處罰罪
    嫌等語。
二、按犯罪事實應依證據認定之，無證據不得推定其犯罪事實；又不能證明被告犯罪
    者，應諭知無罪之判決，刑事訴訟法第一百五十四條、第三百零一條第一項前段
    分別定有明文。而所謂證據，須適於為被告犯罪事實之證明者，始得採為斷罪資
    料，如未能發現相當證據，或證據不足以證明，自不能以推測或擬制之方法，以
    為裁判基礎；且無論直接或間接證據，其為訴訟上之證明，須於通常一般之人均
    不致於有所懷疑，而得確信其為真實之程度者，始得據之為有罪之認定，倘其證
    明尚未達到此一程度，而有合理性懷疑之存在時，即無從為有罪之認定，最高法
    院著有五十三年台上字第二七五○號、四十年台上字第八十六號、七十六年台上
    字第四九八六號分別著有判例。此外，認定不利於被告之事實，須依積極證據，
    苟積極證據不足為不利於被告事實之認定時，即應為有利於被告之認定，更不必
    有何有利之證據；而在積極證據不足證明犯罪事實時，被告之抗辯、反證縱屬虛
    偽，或否認犯罪事實所持之辯解，縱屬不能成立，仍不能以此資為積極證據應予
    採信而遽為有罪認定之理由，最高法院三十年上字第八一六號、第四八二號、一
    八三一號著有判例可資參照。次按水利法第九十二條之一第一項後段違反保護水
    道禁止事項罪者，係以行為人違反同法第七十八條第一項各款情形之一，致生公
    共危險為其構成要件，其中同法第七十八條第一項第一款所指之：「在行水區內
    堆置、傾倒廢棄物，足以妨礙水流之行為」；第三款所指之「堆置砂石」，係指
    須有積極堆置、傾倒廢棄物，及堆置砂石之行為，且足以妨礙水流始能成立甚明
    。
三、本件公訴意旨認被告二人涉有首揭犯行，係以被告等在現場傾倒廢棄物後，續以
    砂石堆置用以掩埋，業據經濟部水利處第三河川局河川駐衛警警員乙○○指述甚
    詳，並有河川局現場會勘紀錄、會勘照片四幀、現場略圖乙張在卷可稽；而本案
    現場係在苗栗縣卓蘭鎮○○段二八之十地號南側約四百公尺處，業經經濟部公告
    劃為河川行水區，在行水區堆置砂石、傾倒廢棄物等足以妨礙水流行為，將導致
    妨礙排洪、改變水流、影響河防安全，致生公共危險，有經濟部水利處第三河川
    局九十年水利三管字第０九００二０二０二八號函在卷可按；此外，被告甲○○
    於檢察官偵訊時陳稱：勘驗時為一處大凹洞並積成水池、現場並無垃圾等情，有
    臺灣苗栗地方法院檢察署偵訊筆錄在卷足考，然於苗栗縣大湖分局卓蘭分駐所警
    員會同前開河川局人員赴現場時，卻告以因有人偷倒垃圾，遂僱人將垃圾覆蓋；
    再查，查獲當日距被告勘驗之日僅一、二日，惟現場照片除垃圾與凹洞外，洞底
    、周圍乾涸，並無如被告所言積水或潮濕現象，業據證人乙○○到庭證述及前開
    河川局查獲現場照片在卷無訛，因認被告所辯，顯與上開稽查警員證詞及現場實
    情不符，此外，被告二人就夜間施工原由，被告甲○○稱因與丙○○有認識，與
    其父又為朋友，因丙○○白天沒空，才在夜間工作云云，顯與被告丙○○謂：鎮
    公所人員要求連夜趕工，才在晚上施工等詞相互矛盾，被告甲○○自承被告丙○○施工時有在旁「監工」，然挖土機開工時所在位置，被告甲○○稱在土堆最頂
    端開始挖掘與被告丙○○供陳自旁邊開挖之情形亦明顯相左，以被告二人對於渠
    等辯稱僅進行歷經一小時旋為警查獲之事實，二人供詞竟相互差異甚大且與現場
    狀況不符，而認渠等所辯，顯係卸責之詞，均不足採信；再以被告等果為公益欲
    恢復土地原貌，理應會同經濟部河川局、縣政府等主管機關為之，而非趁夜黑無
    人之際進行，其所為顯與常情不符等語為其主要論據。
四、惟訊據被告甲○○、丙○○二人均堅詞否認有何起訴書所載犯行，被告甲○○辯
    稱：八十八年七月十六日因有民眾報案，稱該處有人挖一大洞，為怕遭人傾倒垃
    圾，遂以簽呈請示鎮長後，決定僱工填平，才請怪手司機駕駛挖土機到現場剷土
    ，直接丟到凹洞內以回填回復原貌，並無傾倒廢棄物並堆置砂石之行為等語；被
    告丙○○則辯稱：伊接到老闆湯振發的指示至現場替卓蘭清潔隊工作，到時挖土
    機已在現場，伊自砂石堆之旁邊開始挖，並以挖土機挖取砂石填入洞內，並未倒
    垃圾等語；共同選任辯護人為被告二人辯稱：經濟部水利處第三河川局雖為大安
    溪之主管機關，惟多年來僅負責管理水利及砂石業務，對於取締在大安溪河床上
    任意棄置垃圾，並未確實執行，而苗栗縣卓蘭鎮公所反而認真執行取締任意傾倒
    垃圾之工作，且本案純係出於緊急回填坑洞，免遭他人再任意棄置垃圾而為，非
    有違反水利法之情事等語，共同選任辯護人為被告二人辯稱‧‧‧。經查：
（一）本案被告二人於八十八年七月十七日晚上九時許遭查獲之位置，係在苗栗縣卓
      蘭鎮○○段二八之十地號南側約四百公尺處，雖經濟部公告劃為河川行水區，
      惟所謂行水區者，係指：已築有堤防者，為二堤之間土地。未築有堤防者
      ，為尋常洪水位達到地區之土地。至所謂尋常洪水位，係指五年內洪峰高度出
      現最多之洪水位，水利法施行細則第一百四十二條、第一百四十六條分別定有
      明文。經本院向經濟部水利處第三河川局函詢其認定屬於河川行水區之依據為
      何，該局函覆係依據「台灣省河川及海堤區域線劃設審查作業要點」辯理，並
      附上該辦法，未見該局對於本案查獲位置是否屬在已築有堤防者，為二堤之間
      土地、或屬未築有堤防者，為五年內洪峰高度出現最多之尋常洪水位達到地區
      之土地提出說明。此外檢察官以該局於九十年九月二十一日以（九０）水利三
      管字第０九００二０二０二八號函覆稱：在行水區堆置砂石、傾倒廢棄物等足
      以妨礙水流行為，將導致妨礙排洪、改變水流、影響河防安全，致生公共危險
      等語，作為證據之一，惟觀之檢察官函詢該局之問題是：「在該處堆置砂石、
      傾倒廢棄物等是否足以致妨礙排洪、改變水流、影響河防安全」等語，此有函
      文一份在卷可參（附於偵查卷第一０一頁），則在未查明本案被告是否有「堆
      置砂石、傾倒廢棄物」之行為前，自無法遽以該函文作為被告犯行之證據甚明
      。
（二）檢察官認定被告二人有在查獲現場傾倒廢棄物後，續以砂石堆置用以掩埋之行
      為，係以證人即查獲本案之經濟部水利處第三河川局河川駐衛警警員乙○○之
      指述及河川局現場會勘紀錄、會勘照片四幀、現場略圖乙張為其論據，惟觀之
      證人乙○○於警訊及檢察官偵訊時之證述：伊於八十八年七月十七日二十時四
      十五分許，在苗五十二線高處發現溪底有移動車輛及一台定點的燈火，於是前
      往本案地點查看，即發現被告丙○○在現場，旁邊有一台挖土機尚在作業；本
      案查獲前一週有獲報稱該處晚上有人在溪裏活動，案發當晚發現河底有燈光，
      伊去現場時，怪手正在回填，晚上在洞旁邊沒有看到垃圾，洞內有垃圾，應該
      是填土已被土石覆蓋，之後偵查卷第二十頁、二十一頁所附照片是第二天才去
      拍的，當晚沒有看到那些垃圾，被告丙○○有說他是受僱於卓蘭鎮公所等語（
      參見偵查卷十二、十三、七四頁反面筆錄），可徵，其並未直接證述其親見被
      告二人有堆置砂石、傾倒廢棄物之行為甚明，甚且其還明確證述查獲本案時，
      被告丙○○確實是以怪手在「回填」；而證人乙○○於本院審理時，再證述：
      其在警訊時稱在苗五十二線置高點位置，是指在台三線與苗五十二線交會點，
      自苗五十二線最高點以肉眼往溪底看之直線距離約有三公里，有看一台較亮的
      頭燈，那是怪手的燈，無法看到人，或看到有人傾倒東西，只見到一個尾燈，
      伊隨前往現場，開車約二十分鐘後到，當時現場只見到一部怪手正在挖旁邊的
      砂石，倒進所挖的凹洞內，以伊之專業，無法判斷在苗五十二線置高點往溪底
      見到燈光是一部車或二部車，伊到現場亦未見到有卡車在旁邊準備載走砂石或
      準備倒垃圾等語（參見本院卷七三至七五頁筆錄），參以證人即會同查獲本案
      之大湖分局卓蘭分駐所警員黃宏鎮結證：案發當時，伊現場見到一台怪手，附
      近因為有砂石廠，有貨車經過，鎮公所人員有說是在整理河床等語（參見偵查
      卷六九頁筆錄），則證人乙○○在警訊時陳述：其發現溪底有移動車輛等語，
      係在三公里以外所見情形，有可能係附近貨車經過，並無法證明溪底有移動車
      輛與被告二人有何關連。另參核該河川局所作之現場會勘紀錄、會勘照片四幀
      、現場略圖乙張，亦均不能證明被告二人有堆置砂石、傾倒廢棄物之行為。
（三）而本案查獲現場，確實有一寬十公尺、高亦十公尺左右之大凹洞，此亦經證人
      乙○○證述屬實（參見本院卷第七六頁筆錄），並有現場照片二幀附卷可參（
      附於偵查卷二十頁）；而被告甲○○迭次供稱：因於八十八年七月十六日接獲
      民眾報案，稱該處有人挖一大洞，為怕遭人傾倒垃圾，遂以簽呈請示鎮長後，
      決定僱工填平，才請怪手司機駕駛挖土機到現場剷土等語，核與同案被告丙○○一再供稱：查獲當晚係受苗栗縣卓蘭鎮公所僱請至現場將土回填至凹洞等語
      相符，亦核與證人即苗栗縣卓蘭鎮公所土木技師戊○○結證：伊於八十八年七
      月十六日上午十時許，有與甲○○至大安溪河床現場，因伊主管水利業務，至
      現場時，有見到一個長十尺，深有二、三公尺之凹洞，因大安溪河床常遭人傾
      倒垃圾，鎮長即要伊等將洞回填，以防止有人倒垃圾進去等語（參見本院卷五
      六至五九頁筆錄）、證人即卓蘭鎮公所秘書己○○證述：甲○○為卓蘭鎮公所
      清潔隊隊長，本案發生前，他有上簽呈，提及因有民眾檢舉有人案發地點挖一
      個凹洞，可能有倒垃圾動作，請示如何處理，因當時多雨，伊即請示鎮長，經
      鎮長裁示考慮民眾安全，加強回填，這是清潔隊長職責，由他決定如何處理，
      他有提及僱請怪手等語（參見本院卷七九頁八一頁筆錄）、證人即鎮長丁○○
      證述：八十八年七月十六日卓蘭鎮公所清潔隊隊長甲○○有上簽呈，由秘書轉
      呈，提到有一個凹洞，為安全要僱工填平，該簽呈即卷附之簽呈等語（參見本
      院卷八三頁筆錄）均相符合，並有苗栗縣卓蘭鎮公所九十一年一月九日卓鎮清
      字第０九一００００三六七號函附之卓蘭鎮環境衛生鎮民八十八年七月十六反
      映受理單、及同日由清潔隊長甲○○呈請書己○○轉呈鎮長丁○○之簽呈影本
      各一份附卷可稽（原本經本院查核無訛，經檢察官、辯護人閱卷後，檢還鎮公
      所，影本留存），參以前述證人乙○○證述，偵查卷第二十頁、二十一頁所附
      照片是第二天才去拍的，當晚沒有看到那些垃圾等語，而觀以該照片二幀，在
      該凹洞旁遭人傾倒一堆垃圾，此係在被告二人遭查獲後，再遭他人傾倒甚明，
      足徵，被告甲○○辯稱：大安溪河床常遭人傾倒垃圾等語，並非憑空杜撰。另
      卓蘭鎮公所有取締任意傾倒垃圾之職權，此有違反廢棄物清理法案件處分通知
      單及告發單影本七幀附卷可參，而被告吳照輝係卓蘭鎮公所清潔隊隊長，為其
      所自承，核與證人己○○、證述情節相符，則其辯稱：本案係因現場有凹洞，
      經民眾檢舉，在簽請核示之後，緊急回填坑洞，並無任意棄置垃圾行為等語，
      並無不符常情之處而可採信；被告丙○○辯稱：係受鎮公所僱請至現場將土回
      填至凹洞等語，亦與事實相符。本案實無法僅因其等未會同經濟部河川局、縣
      政府等主管機關為之，且趁夜黑進行，而認其等所為顯與常情不符，進而資為
      其等有起訴書所載犯行之證據。此外，亦查無檢察官所指被告二人有何在現場
      傾倒廢棄物後，續以砂石堆置用以掩埋之行為。
（四）再依被告所辯，及前述證人乙○○證述：查獲本案時，被告丙○○確實是以怪
      手在「回填」等語，則本案被告二人並無「堆置砂石」之行為，且回填土石至
      凹洞之行為，顯係回覆河床原有面貌，應無妨礙水流之可能，亦甚明確。
（五）被告二人即使有檢察官前述所指供述不符之處，惟其二人之抗辯、供述縱屬虛
      偽，或否認犯罪事實所持之辯解，縱屬不能成立，仍不能以此資為積極證據應
      予採信而遽為有罪認定之理由，本案在無其他積極證據足以證明被告二人犯罪
      事實時，自不得以其二人說詞有出入而遽為其二人有起訴書犯罪事實欄所指犯
      行之證據甚明。況且，觀之被告二人供述，對於本案案發現場有一凹洞、案發
      時是僱工在現場將凹洞回填、並未傾倒垃等情節，均相一致，且互核相符。綜
      上而論，本案則既查無被告二人有在行水區內堆置、傾倒廢棄物、堆置砂石等
      之行為，且其二人將凹洞回填之行為，亦不可能妨礙水流，被告二人所辯與事
      實相符，均足堪憑採，此外，既查無其他積極證據足資證明被告涉有何公訴意
      旨所指違反水利法之犯行，被告二人犯罪自屬不能証明，依前揭說明，即應為
      被告二人無罪之諭知。
據上論斷，應依刑事訴訟法第三百零一條第一項，判決如主文所示。
本案經檢察官黃棋安到庭執行職務。
中      華      民      國    九十一    年      三      月    十二    日
                              臺灣苗栗地方法院刑事第二庭
                                  法  官  黃 賢 婷
右正本證明與原本無異。
如不服本判決，應於送達後十日內向本院提出上訴狀(須附繕本)，上訴於台灣高等
法院台中分院。
                                  書記官  陳 文 聰
中      華      民      國    九十一    年      三      月    十二    日
